臺灣臺南地方法院民事判決
110年度重訴字第21號
原      告  天闊有限公司

法定代理人  朱祐宗
訴訟代理人  林宏鈞律師  
            黃翎芳律師
上  一  人
複  代理人  張均溢律師
被      告  劉惠珠
兼
法定代理人  劉政春
共      同
訴訟代理人  李合法律師
            劉芝光律師  
上列當事人間請求分割共有物事件，本院於民國110年5月12日言
詞辯論終結，判決如下：
　　主    　文
兩造共有如附表一編號一至五所示土地，應予變價分割，所得價
金由兩造按如附表二所示應有部分之比例分配。
兩造共有如附表一編號六至七所示土地，應予合併變價分割，所
得價金由兩造按如附表二所示應有部分之比例分配。
兩造共有如附表一編號八至九所示土地，應予合併變價分割，所
得價金由兩造按如附表二所示應有部分之比例分配。
兩造共有如附表一編號十所示土地，應予變價分割，所得價金由
兩造按如附表二所示應有部分之比例分配。
訴訟費用由兩造按如附表二所示應有部分之比例負擔。
    事實及理由
一、原告主張：兩造共有如附表一所示之土地（下稱系爭土地）
    ，應有部分如附表二所示。兩造對系爭土地並無不分割之協
    議，亦無因物之使用目的致不能分割之情形，又系爭土地面
    積狹小，如採原物分配之方式分割系爭土地，將使法律關係
    複雜化，不利於系爭土地使用，並有害於經濟價值，故應將
    如附表一編號1至5、10所示土地變賣、編號6至7所示土地合
    併變賣、編號8至9所示土地合併變賣，所得價金按如附表二
    所示應有部分之比例分配予各共有人，始符合全體共有人之
    利益，為此，爰依民法第823條第1項前段、第824條規定提
    起本件訴訟等語，並聲明：如主文第1項至第4項所示。
二、被告則以：同意原告主張將如附表一編號1至5所示土地變賣
    、編號6至7所示土地合併變賣、編號8至9所示土地合併變賣
    ，所得價金按如附表二所示應有部分之比例分配予各共有人
    之分割方案，然如附表一編號10所示土地係被告家族之「起
    家厝」，若依附圖一即被告方案分割，將編號A土地分歸被
    告劉惠珠取得、編號B土地分歸被告劉政春取得、編號C土地
    分歸原告取得，不僅使被告保有如附表一編號10所示土地所
    有權，亦符合全體共有人之利益，應較公平適當等語。
三、兩造不爭執事項（見本院卷第68頁至第69頁、第150頁至第1
    51頁）：
  ㈠兩造共有系爭土地，應有部分各3分之1。
  ㈡系爭土地無依使用目的不能分割之情事，亦無不得分割之特
    約之事實。 
　㈢被告劉政春於民國93年7月12日經法院宣告禁治產，由訴外人
    即其父劉秋德監護，嗣於96年10月16日由劉秋德遺囑指定被
    告劉惠珠監護。
　㈣如附表一編號1至5所示土地略呈長方形，如附表一編號1所示
    土地為臺南市○區○○路000號前之騎樓，現為「鄭記客家粿條
    」放置營業桌椅使用，如附表一編號2所示土地為臺南市○區
    ○○路000號前之騎樓，現經第三人擺放盆栽使用，如附表一
    編號3所示土地為臺南市○區○○路000號前之騎樓，現經第三
    人擺放盆栽、木椅使用，如附表一編號4所示土地為臺南市○
    區○○路000號前之騎樓，現經第三人停放車輛使用，如附表
    一編號5所示土地為臺南市○區○○路000號前之騎樓，現為「
    淼古早味黑砂糖挫冰」放置營業桌椅使用；如附表一編號6
    至7所示土地略呈長方形，為臺南市○區○○○街00號三層樓磚
    造、頂樓鐵皮加蓋房屋與旁邊停車場間之狹長土地，其上設
    有停車場所屬之鐵皮棚架；如附表一編號8所示土地為臺南
    市○區○○路000巷00弄0號、5號房屋前之狹長土地，北側臨寬
    約6公尺之臺南市東區裕農路446巷52弄，如附表一編號9所
    示土地略呈長方形，為寬約5公尺之私設紅磚道路，其上並
    無建物；如附表一編號10所示土地略呈長方形，如附圖二所
    示編號A為高3.5公尺之廣告牌，後方有高約1.8公尺之磚牆
    ，北側臨寬15公尺之臺南市中西區青年路，往東可通往火車
    站、往西可通往臺南市區。
四、兩造爭執事項（見本院卷第69頁）：
　　系爭土地應以何分割方法為適當？
五、本院得心證之理由：
  ㈠按各共有人，除法令另有規定外，得隨時請求分割共有物。
    但因物之使用目的不能分割或契約訂有不分割之期限者，不
    在此限；共有人相同之數不動產，除法令另有規定外，共有
    人得請求合併分割，民法第823條第1項、第824條第5項分別
    定有明文。故共有物依其使用目的並非不能分割，而又未有
    不分割之期約者，各共有人自得隨時請求分割。查系爭土地
    為兩造所共有，應有部分如附表一所示，系爭土地屬共有人
    相同之不動產，兩造就系爭土地亦未定有不分割之特約，亦
    無因物之使用目的不能分割之情事，則原告依據上開規定，
    訴請單獨分割如附表一編號1至5、10所示土地、合併分割如
    附表一編號6至7所示土地、編號8至9所示土地，洵屬有據，
    應予准許。
  ㈡復按共有物之分割，依共有人協議之方法行之；分割之方法
    不能協議決定，或於協議決定後因消滅時效完成經共有人拒
    絕履行者，法院得因任何共有人之請求，命為下列之分配：
    以原物分配於各共有人。原物分配顯有困難時，得變賣共
    有物，以價金分配於各共有人，民法第824條第1項、第2項
    第1款前段、第2款前段分別定有明文。又按分割共有物，究
    以原物分割或變價分配其價金，法院固有自由裁量之權，不
    受共有人主張之拘束，但仍應斟酌當事人之聲明，共有物之
    性質、經濟效用及全體共有人利益等，公平裁量。如分配原
    物有困難時，則應予變賣，以價金分配於各共有人（最高法
    院51年度台上字第271號、98年度台上字第2058號判決意旨
    參照）。經查：
　⒈如附表一編號1至5所示土地略呈長方形，如附表一編號1所示
    土地為臺南市○區○○路000號前之騎樓，現為「鄭記客家粿條
    」放置營業桌椅使用，如附表一編號2所示土地為臺南市○區
    ○○路000號前之騎樓，現經第三人擺放盆栽使用，如附表一
    編號3所示土地為臺南市○區○○路000號前之騎樓，現經第三
    人擺放盆栽、木椅使用，如附表一編號4所示土地為臺南市○
    區○○路000號前之騎樓，現經第三人停放車輛使用，如附表
    一編號5所示土地為臺南市○區○○路000號前之騎樓，現為「
    淼古早味黑砂糖挫冰」放置營業桌椅使用；如附表一編號6
    至7所示土地略呈長方形，為臺南市○區○○○街00號三層樓磚
    造、頂樓鐵皮加蓋房屋與旁邊停車場間之狹長土地，其上設
    有停車場所屬之鐵皮棚架；如附表一編號8所示土地為臺南
    市○區○○路000巷00弄0號、5號房屋前之狹長土地，北側臨寬
    約6公尺之臺南市東區裕農路446巷52弄，如附表一編號9所
    示土地略呈長方形，為寬約5公尺之私設紅磚道路，其上並
    無建物；如附表一編號10所示土地略呈長方形，如附圖二所
    示編號A為高3.5公尺之廣告牌，後方有高約1.8公尺之磚牆
    ，北側臨寬15公尺之臺南市中西區青年路，往東可通往火車
    站、往西可通往臺南市區等情，有本院勘驗筆錄及現場照片
    附卷可稽（見本院卷第83頁至第85頁、第107頁至第123頁）
    。
　⒉本院審酌兩造就附表一編號1至9所示土地，均同意原告所提
    分割方案，而依附表一編號10所示土地現況，倘依兩造之應
    有部分比例為原物分割，兩造分得之面積各為23.9平方公尺
    ，不僅面積狹小、地形亦呈狹長狀，將造成日後使用之困難
    ，難以實現土地經濟上之利用價值，是本院審酌系爭土地目
    前使用情形，考量其使用目的與經濟效益，及分割後之價值
    等情，認系爭土地顯難以原物為分割，故原告請求將附表一
    編號1至5、10所示土地變賣、編號6至7所示土地合併變賣、
    編號8至9所示土地合併變賣，所得價金按如附表二所示應有
    部分之比例分配予各共有人之方案，應可採用，爰判決單獨
    及合併分割如主文第1項至第4項所示。
六、按訴訟費用，由敗訴之當事人負擔；因共有物分割、經界或
    其他性質上類似之事件涉訟，由敗訴當事人負擔訴訟費用顯
    失公平者，法院得酌量情形，命勝訴之當事人負擔其一部；
    共同訴訟人，按其人數，平均分擔訴訟費用。但共同訴訟人
    於訴訟之利害關係顯有差異者，法院得酌量其利害關係之比
    例，命分別負擔，民事訴訟法第78條、第80條之1、第85條
    第1項分別定有明文。查分割共有物事件本質上並無訟爭性
    ，乃由本院斟酌何種分割方案較能增進共有物之經濟效益，
    並兼顧兩造之利益，以決定適當之分割方法。本件原告請求
    分割共有物，因兩造均獲得利益，如僅由敗訴之被告負擔，
    本院認為顯失公平，爰依兩造獲得之利益及就系爭土地應有
    部分之比例，判決訴訟費用之負擔如主文第5項所示。
七、訴訟費用負擔之依據：民事訴訟法第78條、第80條之1、第8
    5條第1項但書。
中　　華　　民　　國　　110 　年　　5 　　月　　26　　日
                  民事第一庭    法    官　王鍾湄
以上正本係照原本作成。
如對本判決上訴，須於判決送達後20日內向本院提出上訴狀。
如委任律師提起上訴者，應一併繳納上訴審裁判費。
中　　華　　民　　國　　110 　年　　5 　　月　　26　　日
                               書 記 官  曾怡嘉   
【附表一】
編 號 土      地      坐    落    面    積(平方公尺) 地目 使用分區  縣  市 鄉鎮 市區   段 地號    1 臺南市 東區 新東 1019-4 7 旱 住五(附)第五種住宅區 2 臺南市 東區 新東 1019-19 7 旱 住五(附)第五種住宅區 3 臺南市 東區 新東 1019-20 9 旱 住五(附)第五種住宅區 4 臺南市 東區 新東 1019-21 9 旱 住五(附)第五種住宅區 5 臺南市 東區 新東 1019-22 9 旱 住五(附)第五種住宅區 6 臺南市 東區 竹篙厝 2441-7 49 旱 住五第五種住宅區 7 臺南市 東區 竹篙厝 2441-8 49 旱 住五第五種住宅區 8 臺南市 東區 富強 1299 2.58 道 道路用地 9 臺南市 東區 富強 1407 93.64 道 住五第五種住宅區 10 臺南市 中西區 萬昌 288 71.70  商四(1)商業區 

【附表二】
編號 共有人 應有部分 1 原告 3分之1 2 被告劉惠珠 3分之1 3 被告劉政春 3分之1